臺灣高等法院臺南分院刑事判決　 96年度重上更(六)字第168號
上　訴　人
即　被　告　乙○○
選任辯護人　林祈福律師
上列上訴人因偽造有價證券等案件，不服臺灣臺南地方法院86年
度訴字第1849號中華民國87年4月29日第一審判決（起訴案號：
臺灣臺南地方法院檢察署86年度偵字第5270號），提起上訴，本
院93年度重上更(三)字第458號確定判決後，經檢察總長提起非常
上訴，最高法院第6次發回更審，本院判決如下：
    主  文
原判決關於乙○○部分撤銷。
乙○○無罪。
    理  由
一、本件上訴人即被告乙○○因詐欺案件，檢察總長對於本院93
    年4月6日第二審確定判決（93年度重上更(三)字第458號，起
    訴案號：臺灣臺南地方法院檢察署86年度偵字第5270號），
    認為違法，提起非常上訴，經最高法院判決：「原判決撤銷
    ，由台灣高等法院台南分院依判決前之程序更為審判」，其
    理由謂「案經確定，非常上訴意旨執以指摘，為有理由，且
    原判決於被告不利，為維持被告審級利益，應由本院將原判
    決撤銷，由原審法院依判決前之程序更為審判，以資救濟」
    （最高院94年度台非字第157號刑事判決參照），是本件雖
    為被告利益提起非常上訴，但已回復判決前之程序更為審判
    ，自不限詐欺部分，尚應包括行使偽造有價證券部分，合先
    敘明。
二、本件公訴意旨略以：被告乙○○明知其無給付能力，竟意圖
    為自己不法之所有，持發票人謝天福、周暉雄、游明達等人
    及年籍、身分不詳之許忠興、謝玉賢等人之人頭支票（如附
    表所示），以及王清標（業經本院87年度上訴字第1020號判
    決無罪確定）與方貞貞等人（另為不起訴處分或簽結）所簽
    發或背書之支票持向甲○○調取現金，王清標亦明知渠無支
    付能力，仍簽發台灣銀行安南分行為付款人、帳號為33042
    ─6號、票號AK─0000000號、面額9萬元，票號AK─0000000
    號、面額60萬元，票號AK─0000000號、面額60萬元之支票3
    張，經由乙○○交付予甲○○。詎屆期上揭支票均未兌現，
    且為拒絕往來戶，被告乙○○避不見面，告訴人甲○○方知
    受騙。因認被告乙○○涉犯刑法第339條第1項詐欺及第201
    條第2項行使偽造有價證券罪嫌云云。
三、訊據被告乙○○固坦承有持上開各名義人，所簽發或背書之
    支票供作擔保，向告訴人甲○○借款，嗣上開支票並未兌現
    之事實；惟矢口否認有詐欺及行使偽造有價證券犯行，辯稱
    ：上開支票均係伊任職匯豐汽車公司時，購車客戶辦理購車
    貸款所交付而得，而伊係簽發自己名義之支票（合作金庫成
    功支庫甲存00-0000000000號、彰化商業銀行南台南分行甲
    存0000000000號），自83年至85年3月間止，向告訴人借款
    後再貸予購車貸款客戶，嗣後伊亦有兌付伊名義簽發之支票
    （85年4月前均有兌現），至於前揭客戶交付伊之支票，因
    告訴人均要求暫放渠處以為擔保，須俟伊所簽發之支票兌現
    後才返還給伊，再由伊持向貸款客戶求償，詎告訴人卻食言
    扣住上開擔保支票不還，致伊一方面無擔保支票得以向貸款
    之客戶求償，一方面告訴人甚且逕自將上開擔保支票予以提
    示，且不告知伊兌現之情形如何，造成伊之財務無法運轉；
    而許忠興、謝玉賢等人名義簽發之支票乃「莊春生」（現改
    名為莊盛宇）持交伊抵償欠債，伊收受時不知屬偽造之支票
    ，且伊亦有將多筆土地及建物，移轉登記或設定鉅額抵押權
    予告訴人之妻，伊實無詐欺及行使偽造支票之情事等語。
四、按犯罪事實應依證據認定之，無證據不得認定犯罪事實。又
    不能證明被告犯罪者，應諭知無罪之判決，刑事訴訟法第15
    4條第2項、第301條第1項分別定有明文。次按認定不利於被
    告之事實，須依積極證據，苟積極證據不足為不利於被告事
    實之認定時，即應為有利於被告之認定。再事實之認定應憑
    證據，如未能發現相當證據，或證據不足以證明，自不能以
    推測或擬制之方法，以為裁判基礎；另認定犯罪事實所憑之
    證據，雖不以直接證據為限，間接證據亦包括在內，然無論
    直接或間接證據，其為訴訟上之證明，須於通常一般之人均
    不致於有所懷疑，而得確信其為真實之程度者，始得據之為
    有罪之認定，倘其證明尚未達到此一程度，而有合理性懷疑
    之存在時，即無從為有罪之認定（最高法院30年上字第816
    號、30年上字第1831號、40年臺上字第86號及76年臺上字第
    4986號判例參照）。又刑事訴訟法第161條已於91年2月8日
    修正公布，其第1項規定：檢察官就被告犯罪事實，應負舉
    證責任，並指出證明之方法。因此，檢察官對於起訴之犯罪
    事實，應負提出證據及說服之實質舉證責任。倘其所提出之
    證據，不足為被告有罪之積極證明，或其指出證明之方法，
    無從說服法院以形成被告有罪之心證，基於無罪推定之原則
    ，自應為被告無罪判決之諭知（最高法院92年臺上字第128
    號判例參照）。
五、查本件公訴人認被告乙○○涉犯本件上揭罪行，無非係以告
    訴人甲○○之指訴及告訴人所提出之支票及退票理由書等為
    證；且許忠興、謝玉賢經向全省警局調取口卡及向戶政機關
    查詢，證實均為身分不詳之人，有全省各警察局函覆及法務
    部資訊中心查詢戶籍傳真回函可憑，顯見以許忠興、謝玉賢
    等人名義所發支票屬偽造之支票，被告乙○○當係自不法來
    源取得，難謂其對上開支票屬偽造有價證券情節不知情，為
    其主要論據。
六、經查：
  (一)告訴人甲○○就如何借款予被告乙○○之過程，已在本院前
    審證稱：我朋友說乙○○在匯豐汽車公司當業務員，專門在
    辦購車貸款，乙○○就拿買車者的票向我調現，我拿錢給乙
    ○○，他再給買車者，我前後借他好幾千萬元，他是用客票
    向我借，過一陣子他拿不動產給我抵押，才以他自己的票向
    我借，而他先前拿客票向我借時，如客票退票他會拿現金來
    換回客票，又有時他也有拿客票來向我借錢作擔保等情（見
    本院上訴卷二第142頁正、反面）明確。參酌卷附之由合作
    金庫成功支庫、及彰化商業銀行南台南分行函覆本院前審，
    所檢送之被告支票帳戶於83年至85年間之支票兌現明細（見
    本院上訴卷二第67至70頁、第144至147頁、第50至65頁），
    足認告訴人確有長期同意以支票調現方式出借鉅款予被告，
    並由被告交付他人支票供作借款擔保，且告訴人借款予被告
    時，既已明知被告之經濟能力、支票之來源、及借款之用途
    ，顯見被告並未對告訴人施行詐術，告訴人自無何陷於錯誤
    情事至明。
  (二)參以被告於85年6月及86年9月間，確曾將台南市○○○段37
    52號土地及其上建物、台南縣永康市○○段6646之1號土地
    及其上建物、台南縣關廟鄉○○○段370之3號土地及其上建
    物，經買賣或拍賣移轉所有權登記予告訴人甲○○之妻謝惠
    明；另將台南縣關廟鄉○○○段1192之2、1180之5、370之7
    、370之1號4筆土地，設定1500萬元之抵押權予謝惠明，以
    確保告訴人之債權，此亦有各該土地登記簿謄本及建築改良
    物登記簿謄本附卷可佐（見本院上訴卷二第17頁至第54頁）
    ，且告訴人亦不否認上開情事（見本院上訴卷二第142頁反
    面、第143頁），更可證被告主觀上並無為自己不法所有之
    詐欺意圖甚明。否則，被告借款之始苟有詐欺之意，其隱藏
    財產置告訴人追償於不顧，已唯恐不及，豈有再提供財產清
    償或設定擔保之理。
  (三)而上開「謝玉賢」、「許忠興」之支票，為告訴人持有後提
    示付款而遭退票，亦有支票影本及退票理由單可按（見偵查
    卷一第136至143頁）。再依卷附被告於85年2月底簽發其
    名義之合作金庫成功支庫（0000000000000帳
    號）支票3紙，分別為85年2月29日支票號碼0000000號面額
    五三九六○○元，85年3月5日支票號碼0000000號面額二三
    七六○○元、0000000號面額三六○○○○元向甲○○調借
    金錢，同時提供發票人『謝玉賢』之支票6紙為擔保。被
    告於85年3月初簽發其名義之合作金庫成功支庫（0000
    000000000帳號），85年3月9日支票號碼0000000
    號面額一二○○○○元，支票號碼0000000號面額一八六○
    ○○元）、彰化銀行南台南分行（0000000000帳
    號）85年3月22日支票號碼0000000號面額三○○○○○元，
    85年3月26日支票號碼0000000號面額三○○○○○元，85年
    3月26日支票號碼0000000號面額一五○○○○元向甲○○調
    借金錢，同時提供發票人『許忠興』之支票6紙為擔保，復
    據本院前審向彰化銀行南台南分行、合作金庫銀行成功分行
    函查確為告訴人甲○○及其配偶謝惠明所兌領無訛，有彰化
    銀行南台南分行93年11月15日彰南台南字第00489號函、合
    作金庫銀行成功分行93年11月17日合金成存字第0930006867
    號函在卷可稽（見本院更二卷(一)第57至61頁），並為告訴人
    所是認。上開支票之金額與「謝玉賢」「許忠興」支票之金
    額比率為八成一與九成五，核與被告所稱借款憑證之支票為
    擔保客票之八成等情相符；參以告訴人甲○○於本院前審經
    訊以：「被告開立客票八成金額的支票交給你作為借款憑證
    ，屆時你可以提示，另外客票部分仍然留在你處，屆期仍然
    可以提示，對否？」時，供稱：「是的」（見本院重上更(三)
    卷一第43頁，重上更(二)卷二第9、126頁）。依上足認，被告
    迭次辯稱：伊係簽發本人之支票向告訴人借款，「謝玉賢」
    、「許忠興」等人之支票僅作為擔保支票使用乙節，應屬真
    實，堪值採信（此部分亦為最高法院94年度台非字第157七
    號判決所認定，見該判決第5頁）。從而，本件被告名義簽
    發借款之支票，既已清償，則其所辯無詐欺犯行乙節，應可
    採信。
  (四)再者，附表所示「謝玉賢」、「許忠興」名義之支票，經承
    辦開戶之證人林玉英證實確有自稱「謝玉賢」者前往高雄市
    第二信用合作社開戶（見本院上更一卷第105頁），證人張
    雅惠證實確有自稱「許忠興」者前往高雄市第三信用合作社
    開戶等情（見本院上更一卷第127頁），且有「謝玉賢」、
    「許忠興」辦理支票開戶手續時提出其等之身分證影本、戶
    口名簿影本等資料，並經高雄市第二、第三信用合作社開戶
    查核准予開戶及領取支票，有各該支票開戶資料附偵查卷可
    稽（見偵查卷二第92、93、105之1、100、104、106、108頁
    ）。足認上開支票係經由自稱「謝玉賢」、「許忠興」之人
    ，分別在高雄市第二、三信用合作社開戶所領取無誤。惟上
    開「謝玉賢」在高雄市第二信用合作社大昌分社第1122─4
    號支票帳戶，係於84年12月20日核准開戶，至85年4月26日
    始遭拒絕往來；「許忠興」在高雄市第三信用合作社陽明分
    社第592─6號支票帳戶，係於84年12月20日開戶，至85年5
    月17日始遭拒絕往來，此有支票存款開戶申請及約定書、支
    票存摺存款帳戶查詢單、支票存款開戶申請書、高雄市第三
    信用合作社陽明分社證明書附卷可證（見偵查卷二第100頁
    、第103頁、第106頁；本院上更一卷第143頁）。是上揭擔
    保支票固屬俗稱之『芭樂票』，惟本件被告交付系爭支付之
    票載發票日期既分別為85年4月15日及85年4月25日（附表一
    編號1及7支票），顯見彼時上開支票帳戶尚未遭拒絕往來至
    明。何況上揭擔保支票告訴人本應返還被告以供其求償，則
    嗣後被告既有可能取回上揭擔保支票使用，更可證被告於交
    付上揭擔保支票時，應無何行使偽造有價證券之認識才是。
    至於被告所持向甲○○調取現金之發票人為謝天福、周暉雄
    、游明達等人之各該支票，均係依銀行規定申請開立甲存帳
    戶領取支票，有卷附支票存款開戶申請及約定書、支票存摺
    存款帳戶查詢單、支票存款開戶申請書，顯非為偽造之支票
    。則上述支票既經發票人概括授權販賣人或購票人簽發，本
    件復無其他積極證據足資認定上述支票係屬偽造之有價證券
    ，實難僅憑被告取得上揭支票後行使，即謂其有行使偽造有
    價證券之認識，而負行使之責。
  (五)至證人莊盛宇於本院前審雖證稱：「（你有無拿高雄二信大
    昌分社、高雄三信陽明分社許忠興、謝玉賢的12張支票向乙
    ○○借錢？）我確定沒有，票主我不認識。」、「（你對乙
    ○○所述支票確實是你交給他的，有何意見？）根本就不是
    我交給他的，因我交給他的支票是方貞貞、鄭傭的支票是要
    辦理汽車貸款之分期票款，結果錢沒有給我，所以我就沒有
    辦法給方貞貞及鄭庸，但他卻拿去向甲○○調借款項。」、
    「（你以前歷次在法院作證講的話都實在否？）實在，但是
    有部分因時間太久了，細節會記不起來，許忠興、謝玉賢的
    支票我記得，絕對不是我向他借的，【假如我缺錢的話，我
    可以直接向甲○○調現】，何必經過乙○○。」云云，然經
    核渠證言，與告訴人甲○○在本院前審所證述：「（你在檢
    察官訊問時，有說過支票是莊盛宇交給他的，對否？）是支
    票跳票以後，被告才跟我說支票是莊盛宇給他的，在之前我
    完全不知道支票與莊盛宇有關係，因支票上也沒有莊盛宇的
    背書，【假如有莊盛宇的背書，我也不可能借給他。】」（
    見本院更二卷(一)第37頁）「（乙○○告訴你是莊盛宇交給他
    時，有無告訴你要如何對莊盛宇追償？）沒有，【是我反問
    乙○○為何當時不告訴我是莊盛宇交給他，如我知道，我就
    不會收了。】」（見本院更二卷(一)第112至114頁）等情不合
    。足認被告所辯：因莊盛宇無法直接向告訴人調得現款，伊
    才未請莊盛宇背書乙情，應屬可採。參酌證人莊盛宇尚坦認
     ：「（你跟乙○○是何時認識的？認識後有無金錢往來？
    ）是邵秀玲代書介紹認識的，我只拿林文雄的支票跟他調現
    過。」「（你在本院前審為何說你沒有拿林文雄的支票向他
    借錢？提示筆錄並告以要旨）因林文雄的支票部份是透過邵
    秀玲代書向他調現的，本來我不知道，開庭回去後我打電話
    給邵秀玲代書，她才告訴我的。」（見本院更二卷(一)第46至
    49頁）等語屬實；再參酌證人郭柏德在本院上訴審證稱：有
    一次，曾見莊春生拿不知誰名義支票予乙○○乙情（見本院
    上訴卷(一)第150頁反面），雖證人郭柏德所述是否即指系爭
    支票不得而知，但由案外人方貞貞、鄭庸、趙欲伸等曾透過
    莊盛宇持支票請求被告調現或借錢予被告，已為證人莊盛宇
    供證明確，已足證明被告所辯莊盛宇係透過其向告訴人借得
    款項情節，並非子虛。按莊盛宇為本案之利害關係人，且渠
    自承確有持林文雄之支票12張向被告調借100萬元（見本院
    更二審卷第129頁），有拿陳智勝、許順添、盧耀勇之支票
    向被告調現（見本院更一審卷第52、53頁），有拿方貞貞、
    鄭庸之支票給被告，且未背書（見本院更二審卷一第47頁）
    ，顯見證人莊盛宇與被告間借貸頻繁屬實。觀之莊盛宇於本
    院前審初則證稱：沒有拿林文雄、方貞貞之支票向被告調現
    ，若拿票調現，會在票後背書（見本院上訴審卷91年4月1日
    審判筆錄）云云；嗣改稱：有持林文雄之支票調現，有拿方
    貞貞之支票給被告（見本院上訴審卷一第129、130頁），其
    後再改稱：未拿林文雄之支票向被告調借，亦未拿方貞貞之
    支票給被告（見本院更一審卷第52至54頁），其證詞反覆不
    一，語多保留。衡以證人莊盛宇若坦認系爭許忠興、謝玉賢
    名義簽發之支票為渠所交付，渠立即有遭人追訴犯罪之虞，
    是證人莊盛宇之證詞不免隱匿，甚者推諉圖卸，造成不利被
    告之情形，是本院認證人莊盛宇之證詞，尚難逕予採為不利
    於被告認定。
  (六)而公訴人主張被告明知「謝玉賢」、「許忠興」名義所簽發
    之支票係屬偽造不能兌現之俗稱『芭樂票』乙節，其理由無
    非係以被告未能坦然供出支票來源云云。然訊之被告堅決否
    認知悉上開支票係屬偽造之支票，雖其所辯上開支票為莊盛
    宇因欠款所交付乙節為莊盛宇所否認，然因莊盛宇為本案之
    利害關係人，其證言難免隱匿推諉，業如前述，則本於被告
    不自證無罪原則，本件自仍應由公訴人舉證證明被告交付上
    開支票時具有行使偽造有價證券之認識才是。而就此，本件
    公訴人並未舉出其他積極證據以證明被告明知上開支票屬偽
    造之有價證券，且上開支票之發票地址雖然相同，然並非一
    般人輕易可得察覺，況依被告、告訴人所述其等間因屬長期
    以被告支票調借鉅款模式，雙方對對方交付之支票，之後即
    不再照會銀行（見本院更三卷第131頁、更一審卷第95頁）
    ，則系爭被告僅持以供作擔保所用之「謝玉賢」、「許忠興
    」名義支票，因被告疏未察覺其屬偽造之有價證券收受後再
    交付告訴人作為擔保，衡情並非不可能發生。是尚難僅憑被
    告有交付上開支票予告訴人，即臆斷其明知該支票屬偽造之
    有價證券，而應負行使罪責。
七、綜上所述，本件被告與告訴人間，應屬借款之民事糾葛，被
    告所為，核與刑法詐欺罪及行使偽造有價證券之構成要件有
    間，被告所辯無上開犯行，應可採信，難僅憑告訴人之指訴
    即遽入人罪。此外，本件復查無其他積極證據足認被告有公
    訴人所指犯行，本諸罪疑惟輕原則，本件既尚有合理之懷疑
    存在，應認不能證明被告犯罪。原審疏未詳查，遽認被告有
    行使偽造有價證券等之犯行，並加以論罪科刑，容有未洽。
    被告上訴意旨，指摘原判決採證不當，否認其有犯罪，為有
    理由，自應由本院將原判決關於被告部分撤銷，改為被告無
    罪之諭知。
據上論斷，應依刑事訴訟法第369條第1項前段、第364條、第301
條第1項，判決如主文。
本案經檢察官曾銘芳到庭執行職務。
中　　華　　民　　國　　96　　年　　9 　　月　　19　　日
                  刑事第二庭    審判長法　官    葉居正
                                      法　官    吳勇輝
                                      法　官    郭千黛
以上正本證明與原本無異。
檢察官如不服本判決應於收受本判決後十日內向本院提出上訴書
，其未敘述上訴理由者並得於提起上訴後十日內向本院補提理由
書。
本件被告不得上訴。
　　　　　　　　　　　　　　　　　　　書記官    尤乃玉
中　　華　　民　　國　　96　　年　　9 　　月　　20　　日
 附表：
 ┌──┬──────┬────┬────┬────┬─────────┐
 │編號│支票號碼    │發票日  │帳   號 │金   額 │付      款     人 │
 ├──┼──────┼────┼────┼────┼─────────┤
 │ 一 │KC－0000000 │85.4.15 │1122－4 │二十萬元│高雄市第二信用合作│
 │    │            │        │        │        │社大昌分社        │
 ├──┼──────┼────┼────┼────┼─────────┤
 │ 二 │KC－0000000 │86.2.15 │同右    │二十四萬│同右              │
 │    │            │        │        │元      │                  │
 ├──┼──────┼────┼────┼────┼─────────┤
 │ 三 │KC－0000000 │85.12.15│同右    │同右    │同右              │
 ├──┼──────┼────┼────┼────┼─────────┤
 │ 四 │KC－0000000 │85.10.15│同右    │同右    │同右              │
 ├──┼──────┼────┼────┼────┼─────────┤
 │ 五 │KC－0000000 │85.8.15 │同右    │同右    │同右              │
 ├──┼──────┼────┼────┼────┼─────────┤
 │ 六 │KC－0000000 │85.6.15 │同右    │同右    │同右              │
 ├──┼──────┼────┼────┼────┼─────────┤
 │ 七 │PAA－0000000│85.10.25│592－6  │十八萬五│高雄市第三信用合作│
 │    │            │        │        │千元    │社陽明分社        │
 ├──┼──────┼────┼────┼────┼─────────┤
 │ 八 │PAA－0000000│85.12.25│同右    │同右    │同右              │
 ├──┼──────┼────┼────┼────┼─────────┤
 │ 九 │PAA－0000000│86.2.25 │同右    │同右    │同右              │
 ├──┼──────┼────┼────┼────┼─────────┤
 │ 十 │PAA－0000000│85.8.25 │同右    │同右    │同右              │
 ├──┼──────┼────┼────┼────┼─────────┤
 │十一│PAA－0000000│85.6.25 │同右    │同右    │同右              │
 ├──┼──────┼────┼────┼────┼─────────┤
 │十二│PAA－0000000│85.4.25 │同右    │同右    │同右              │
 ├──┴──────┴────┴────┴────┴─────────┤
 │編號一至六之發票人為謝玉賢、編號七至十之發票人為許忠興              │
 └──────────────────────────────────┘
